臺灣高等法院臺中分院刑事判決　　　　　　　　　　九十年度上易字第二四五四號
　　上　訴　人
　　即　被　告　戊○○
　　選任辯護人　王能幸
右上訴人因詐欺等案件，不服臺灣彰化地方法院八十九年度易字第九八八號中華民國
九十年九月二十八日第一審判決（起訴案號：臺灣彰化地方法院檢察署八十八年度偵
字第七一二九號、八十九年度偵字第一一一七號），提起上訴，本院判決如左：
      主  　文
原判決撤銷。
戊○○連續意圖為自己不法之所有，以詐術使人將本人之物交付，累犯，處有期徒刑
壹年貳月。
      事  　實
一、戊○○曾於民國（下同）八十四年間，因犯詐欺罪，經本院判處有期徒刑八月確
    定，於八十五年九月一日縮短刑期執行完畢，竟仍不知悔改，因欲詐取他人財物
    花用，明知其在彰化縣員林鎮○○街六十二號所設立之隆慶科技股份有限公司（
    以下簡稱為隆慶公司）及在上址二樓所設立之進益科技實業有限公司（以下簡稱
    為進益公司），並未向公司主管機關申請辦理公司設立登記，竟違反未經設立登
    記，不得以公司名義經營業務及為法律行為之規定，於八十六年十二月十五日，
    以隆慶公司代表人名義，與己○○、蔡正昇簽立合作（股）契約書（蔡正昇後因
    故退出），表明欲與其等二人合作，一起經營彰化縣二水鄉、田中鎮、及社頭鄉
    之警民聯線聯防業務，嗣並明知其已無償債能力，仍意圖為自己不法之所有，且
    基於概括之犯意，自八十七年三月六日起，至八十七年九月一日止，在彰化縣內
    ，連續多次分別以：其經營警民聯線聯防業務之業務量龐大，急需資金周轉為詞
    ，或以購物贈人或支付房租等日常生活之花費需要為詞，並以來源不明其發票人
    分別為曹聖農、吳震亮、洪鐱輝、高秋忠、甲○、黃雲增、癸○○、壬○○、丁○○、許傳宗等人之遠期支票，捏稱此為客戶支付貨款之支票，或另以其名義或
    隆慶公司為發票人名義簽發約三個月後到期之本票，持為借貸及付款憑據，更以
    其名義、或隆慶公司名義、或進益公司名義、或以裕翔行、裕翔股份有限公司（
    下稱裕翔公司）等名義，在上開支票背面背書，而為法律行為之後，即持以向己○○詐借現金及支票，己○○因相信戊○○之不實言語，並相信上開票據可以兌
    付，陷於錯誤，乃先後多次將總數共計六百八十八萬七千八百十五元（起訴書載
    為六百九十五萬餘元）之現金與支票（均經兌領）交付戊○○。詎戊○○所交付
    之上開本票及支票屆期經提示均未獲付款，支票亦遭退票，己○○至此始知受騙
    。嗣戊○○僅在本案被訴後，清償己○○三十二萬元。
二、案經被害人己○○訴請台灣彰化地方法院檢察署檢察官偵查起訴。
      理  由
一、訊據本案上訴人即被告戊○○（以下簡稱為被告）雖坦承伊確有前開未向公司主
    管機關申請辦理公司設立登記，即與告訴人己○○、及案外人蔡正昇簽立合作（
    股）契約書，表明欲與其等二人合作，一起經營彰化縣二水鄉、田中鎮、及社頭
    鄉之警民聯防業務之情事，但矢口否認此有何違反公司法之犯罪情事，亦否認伊
    有向告訴人己○○詐取財物之犯罪行為，並辯稱：伊係與告訴人己○○合作經營
    安全系統生意，但伊並未以隆慶公司代表人名義與告訴人己○○合作經營，雖伊
    與告訴人己○○合作經營安全系統工作，準備以隆慶公司向政府機關聲請登記時
    ，因名字重覆之關係，而無法以此公司登記，但此後伊亦未以隆慶公司之名義對
    外營業，又伊與告訴人己○○原先合夥之營業範圍僅限於彰化縣二水鄉、田中鎮
    、及社頭鄉，後因告訴人己○○認有發展之良機，乃擴充至彰化縣北斗、田尾、
    埤頭、溪州、埔心、溪湖、線西、伸港等鄉鎮，告訴人己○○之股份亦由原來之
    百分之三十增至百分之七十，伊之股份則由原來之百分之七十減至百分之三十，
    在此經營期間，告訴人己○○即主動拿錢出來借給合夥人（公司執照尚未發下）
    ，並非借給伊個人，所支出之項目，亦均與合夥事業有關，嗣因受到凍省影響，
    家戶聯防之補助受到影響，告訴人己○○即要退夥，並因此而與伊發生爭執，才
    進而告伊詐欺，但伊實無此犯意，伊在告訴人己○○拿錢出來之後，雖有交付支
    票給告訴人己○○作為憑據，但此部分支票有些係向丑○○等人所借，另一部分
    則係甲○等客戶購貨所交付之客票，均有合法來源，正因告訴人己○○與伊係合
    夥關係，故在上開支票部分退票之後，告訴人己○○才又會陸續借款給伊，伊絕
    未以拒絕往來之支票來詐騙告訴人己○○，又每部主機除了受訊總機外表組織（
    如接收總機、電腦桌、列表機、天線）之外，尚包括成立大會通知公文封、公文
    邀請函等十九萬四千七百元，兩者合計為二十八萬元，伊並無詐騙告訴人己○○
    之情事，本件純係合夥事業所生糾葛，伊並無詐欺犯行，應不為罪等情。
二、然查：
（一）本案被告有在彰化縣員林鎮○○街六十二號所設立之隆慶公司，及在上址二樓
      所設立之進益公司，目前均未向公司主管機關申請辦理公司設立登記，此有前
      台灣省建設廳八十八年六月二十九日八八建三寅字第三七八○○八號函、及八
      十八年六月三十日八八建三卯字第三七八○○六號函影本各一件附卷可稽（見
      偵查卷宗第二○、二一頁），並為被告所是認。又被告除於八十六年十二月十
      五日，與告訴人己○○、及案外人蔡正昇簽立合作（股）契約書（蔡正昇嗣後
      已因故退出），契約書載明彰化縣二水鄉、田中鎮、社頭鄉暫由隆慶公司對外
      營業，其為隆慶公司代表人，此有上開合作（股）契約書在卷可稽（見偵查卷
      宗第七、八、九頁）外，被告在向告訴人己○○詐借現金與票款（詳如後述）
      時，其亦曾多次以隆慶公司、及進益公司之名義，為本票發票人及支票背書人
      ，而為發票及背書之法律行為，此亦有被告亦是認為真正之本票與支票影本在
      卷足憑（見偵查卷宗第十九至三一頁）。顯見被告辯稱伊並未以未經設立登記
      之隆慶公司與進益公司之名義，對外經營業務及為法律行為，尚非真實，無可
      採信。復證證人蔡正昇證述甚詳（見原審卷宗第六三頁），被告此部分違反公
      司法之犯行，應堪認定。
（二）又本案告訴人己○○交與被告之款項，確係被告向告訴人己○○調借，並用於
      其經營之裕翔公司，上情業據被告於偵查中多次坦白承認（見偵查卷宗第四八
      頁、第一六五頁）。於原審法院訊問時，被告亦坦承本案告訴人己○○訴究之
      款項，均係借款無誤（見原審卷宗第六一頁）。再徵之被告在向告訴人己○○
      收受款項之後，或以隆慶公司、進益公司、裕翔行、或其本人名義，簽發約三
      個月後到期之本票、支票多紙交付己○○以為憑據，並供告訴人己○○屆期兌
      領，於八十七年二月間起至八十八年二月間止，亦曾多次將不詳來源之支票多
      紙，由其本人，或以隆慶公司、進益公司、裕翔行、裕翔股份有限公司（下稱
      裕翔公司）之名義背書後，將上開支票交付告訴人己○○以為憑據，並供告訴
      人己○○屆期兌領各情以觀，被告嗣後改稱：本案告訴人己○○所訴究之款項
      ，均係告訴人己○○主動拿錢出來交給合夥之款項，並非借給伊個人，所支出
      之項目，亦均與合夥事業有關云云，顯係嗣後卸責之詞，不足採信。又本案被
      告與告訴人己○○所簽訂之合作（股）契約書，其合作營業範圍僅限於彰化縣
      二水鄉、田中鎮、及社頭鄉，此有上開合作（股）契約書在卷可稽。被告辯稱
      嗣後告訴人己○○認有發展之良機，合夥範圍乃擴充至彰化縣北斗、田尾、埤
      頭、溪州、埔心、溪湖、線西、伸港等鄉鎮，告訴人己○○之股份亦由原來之
      百分之三十增至百分之七十，伊之股份則由原來之百分之七十減至百分之三十
      云云，除為告訴人己○○所否認之外，亦無任何書面契約可資證實。且告訴人
      己○○如係交付合夥出資，被告何須交付支票及本票以供告訴人己○○兌領。
      被告更不可能於偵查中坦承此為借款。堪證被告上開所辯，顯然無可採信。另
      證人李志明於原審法院訊問時，已證稱不知被告與告訴人己○○之投資情形（
      見原審卷宗第二○二頁），故被告所提出李志明名義之證明書，記載告訴人己○○之股份亦由原來之百分之三十增至百分之七十等情，亦難信為真實。
（三）再本案被告於前開期間，多次向告訴人己○○所收受之現金與支票，其總數共
      計六百八十八萬七千八百十五元，亦據告訴人己○○於本院訊問時，逐項列舉
      明確。就告訴人己○○所列項目與金額，被告亦是認告訴人己○○所列示之時
      間、地點、金額、及經手人均屬正確（見本院卷宗第九九頁）。雖仍辯稱：八
      十七年八月十日到期之支票，其中永立紅包二千四百元，告訴人己○○亦有列
      名，應分擔二分之一；誼信公司四十萬元，係告訴人己○○電匯給誼信公司北
      斗公所家戶聯防之貸款，應由告訴人己○○承擔；代表花圈一千元，告訴人己○○亦有列名，應分擔二分之一；公司看板二千五百元，係告訴人己○○負責
      製作，應由告訴人己○○承擔；資料建檔二萬五千元，電腦色紙二千三百元，
      會計師費用五千元，均由告訴人己○○處理接洽，亦應由告訴人己○○承擔等
      語。惟永立紅包二千四百元，其餽贈對象係被告之員工，與告訴人己○○無何
      關係，告訴人己○○亦未列名；又匯給誼信公司之四十萬元，係被告所經營進
      益公司積欠誼信公司之款項，與告訴人己○○無何關係；另代表花圈係二千元
      ，因告訴人己○○亦有列名，故被告才分擔二分之一即一千元；此外，公司看
      板是被告指定圖樣、字樣，要告訴人己○○幫忙製作，此看板亦為進益公司之
      看板，與告訴人己○○無關；資料建檔二萬五千元，電腦色紙二千三百元，均
      為彰化縣田尾鄉、永靖鄉、溪州鄉被告個人之資料，會計師費用五千元亦為被
      告個人另設公司之資料，亦與告訴人己○○無關，上情亦據告訴人己○○於本
      院訊問時，指述明確，並為被告所不否認。是被告此部分所辯，亦不足採信。
      被告於前開時、地，向告訴人己○○所收受之現金與票款共計六百八十八萬七
      千八百十五元，亦堪認定。
（四）按刑法第三百三十九條第一項之詐欺罪，係以意圖為自己或第三人不法所有，
      以詐術使人將本人或第三人之物交付為要件。所謂詐術，係指欺罔詐欺之方法
      。如行為人明知其已無支付能力，或無清償意願，縱以借貸為詞，使人將本人
      或第三人之物交付，以其嗣後無法（或不願）按期清償，仍不失為詐術之實施
      。就此部分，被告雖以前開情詞置辯，惟（１）本案被告係因手無現金，才向
      告訴人己○○借貸，且當時其個人之支票存款帳戶已被拒絕往來，此係被告所
      是認之事實（見偵查卷宗第五五頁）。即在向告訴人己○○借貸之時，被告除
      以其名義或隆慶公司之名義簽發本票（均未兌付）以為憑據之外，亦只能交付
      發票人為曹聖農、吳震亮、洪鐱輝、高秋忠、甲○、黃雲增、許傳宗等來源不
      明之支票交付告訴人己○○。此外，自八十八年迄今已有三年，被告除清償告
      訴人己○○三十二萬元之外，仍然無法清償其餘所欠鉅款，則被告在向告訴人
      己○○借貸之時，資力不佳，難認有何清償能力，應不難想見。（２）又本案
      被告在向告訴人己○○借貸之時，以其名義或隆慶公司之名義所簽發之本票均
      未兌付，固無待論。縱使被告為向告訴人己○○調借現金或支票，所交付發票
      人為曹聖農、吳震亮、洪鐱輝、高秋忠、甲○、黃雲增、癸○○、壬○○、丁○○、許傳宗等人之前開支票，亦均遭付款人分別以印鑑不符或拒絕往來等理
      由予以退票（即拒絕兌付）。被告雖辯稱：上開支票係向庚○○、吳文富、辛○○、及丑○○等人借來，並由伊告知所需票面金額，再由庚○○、吳文富、
      辛○○、及丑○○等人簽發。惟庚○○、吳文富、辛○○、及丑○○等人均非
      上開支票之發票人，如何會有曹聖農、吳震亮、洪鐱輝、高秋忠、甲○、黃雲
      增、癸○○、壬○○、丁○○、許傳宗等人之前開支票可供簽發？且經本院再
      予訊問，被告亦無法陳報庚○○、吳文富、辛○○等人之確實地址，以供本院
      傳訊到院。另證人丑○○雖經本院傳訊到院，惟依其證詞，其係將自己之支票
      三張借給被告使用，並約定被告在發票日前，需自己存入票款以供兌領，此三
      張支票面額共計三十餘萬元之支票，被告並只支付十萬元（見本院卷宗第一三
      八頁）。依其證詞，不僅無法作為被告有利之認定，益可證實被告資力不佳之
      情形。再被告於偵查中，已供陳其在借用上開支票時，已約定上開支票之票款
      須由其本人負責存入銀行帳戶，以供持票人兌領，後因伊無資金存入，才告退
      票（見偵查卷宗第四九、一六五頁）。由此供述，應可證實上開支票應非被告
      向客戶所收取之支票。其在本院辯稱此為客戶為支付貨款而交付之支票，自屬
      無可採信（被告因此聲請本院傳訊之丙○○、子○○、庚○○、辛○○、甲○
      、癸○○、丁○○、壬○○等人，經本院傳訊結果，或按址無法送達，或並未
      到庭，惟因上開理由，本院認無再予傳訊之必要）。本案被告既無法證明其係
      如何循正當程序取得上開支票，參酌上情，本案被告在向告訴人己○○借貸之
      時，所交付發票人為曹聖農、吳震亮、洪鐱輝、高秋忠、甲○、黃雲增、癸○○、壬○○、丁○○、許傳宗等人之前開支票，顯屬來源不明之支票。其中因
      印鑑不符而遭退票之部分支票，亦根本無兌付之可能。詎被告仍以上開支票向
      告訴人己○○調借現金與支票，其於行為時，有為自己不法所有之意圖，彰彰
      甚明。
（五）又本案被告在本院審理時，雖又辯稱：伊與告訴人己○○所經營之合夥事業，
      含蓋彰化縣近五分之四之鄉鎮，伊已投資六百萬元，加上告訴人己○○陸續加
      入與增資之七百萬元，合計有一千三百萬元資本，而原先政府願補助聯防每戶
      三千元之補助金，該合夥事業經營十九個鄉鎮共約八萬八千五百戶，合計可獲
      得二億六千萬元之補助款，後因凍省關係，未獲補助，且合夥事業所承作之彰
      化縣北斗鎮、線西鄉公所之安全系統受訊總機工程款共計七百萬元，亦因凍省
      被迫停工迄未收訖，才導致合夥事業之營運資金陷入窘境云云。惟本案告訴人
      己○○與被告所合作經營之警民聯防業務，僅限於彰化縣二水鄉、田中鎮、及
      社頭鄉，告訴人己○○所交付給被告之前開現金與支票，亦非出資或增資款，
      業經本院認定如前所述。被告在彰化縣二水鄉、田中鎮、及社頭鄉以外之其他
      鄉鎮，如何經營警民聯防業務，尚與告訴人己○○無涉。再查，本案被告雖辯
      稱其經營之警民聯防業務含蓋彰化縣近五分之四之鄉鎮，惟在本案偵、審中，
      均未據其提出合約書以資證明。若謂其與鄉鎮公所簽約之時，並無書面合約，
      顯無此可能。此亦與其在原審辯稱：伊等係先無償設立總機，然後再對外招攬
      生意云云（見原審卷宗第三九頁）不符。既未簽約，所辯：合夥事業經營十九
      個鄉鎮共約八萬八千五百戶，合計可獲得二億六千萬元之補助款各情，顯屬無
      稽。次查：本案被告於原審僅辯稱：其係將其與告訴人己○○投資之資本用於
      購買三十五部主機，每部主機為二十八萬元（見原審卷宗第四○頁）。然依據
      被告書寫與告訴人之進益公司組織系統書上，每部總機之價格卻載為八萬六千
      元（內含無線接收機及天線），其後並附載七部總機所需經費為三十五萬元（
      即每部為五萬元）。復經原審法院傳訊證人即被告向其購買警民聯線系統之莊
      惠文，其亦結證稱：整套設備約五萬元，如只買主機則不到二萬元等語（見原
      審卷宗第九三頁）。顯見被告於原審所辯不實。其於本院再另辯稱：每部主機
      除了受訊總機外表組織（如接收總機、電腦桌、列表機、天線）之外，尚包括
      成立大會通知公文封、公文邀請函等十九萬四千七百元，兩者合計為二十八萬
      元云云，顯屬卸責之詞，亦無可採信。另查：證人即彰化縣北斗鎮長洪參民，
      已於原審法院證述：警民防盜系統只有裝三、四里的線路，但主機沒有裝上去
      ，也沒有作測試，後來就停工，人也不見，沒完工，當然不能撥經費等語（見
      原審卷宗第二四八頁）。堪證被告辯稱彰化縣北斗鎮有工程款可領云云，不足
      採信。除此之外，於本案偵審期間，被告亦未能提出曾與其他鄉鎮公所簽約，
      且有施工並已完工，而可請領工程款之確切證據。既無簽約、施工、並已完工
      之情，被告以工程完工可領得多少工程款或補助款各情，資為辯解其無詐欺犯
      意之依據，顯無意義。此部分所辯，亦無可採信。被告於本案辯論終結之後，
      依據所辯補助款上情，具狀請求本院再開辯論，核無必要，亦併此敘明。
（六）復據告訴人己○○指訴甚詳，並有本票六紙、支票及退票理由單各十六紙、銀
      行函覆之支票存款帳戶退補票紀錄及拒絕往來資料共十一份在卷可資佐證，綜
      合上情，本院認被告確有明知其已無資力償債，仍意圖為自己不法之所有，並
      以：其經營警民聯線聯防業務之業務量龐大，急需資金周轉為詞，或以購物贈
      人或支付房租等日常生活之花費需要為詞，並以來源不明其發票人分別為曹聖
      農、吳震亮、洪鐱輝、高秋忠、甲○、黃雲增、癸○○、壬○○、丁○○、許
      傳宗等人之遠期支票，捏稱此為客戶支付貨款之支票，或另以其名義或隆慶公
      司為發票人名義簽發約三個月後到期之本票，持為借貸及付款憑據，施用詐術
      ，而向告訴人己○○詐借前開現金及支票之行為。告訴人己○○亦有因此受騙
      ，陷於錯誤，而先後多次交付總數共計六百八十八萬七千八百十五元之現金與
      支票予被告之情事。事證明確，被告之詐欺犯行亦堪認定。
三、核被告所為，係犯刑法第三百三十九條第一項之詐欺取財罪，及公司法第十九條
    第二項之罪。所犯上開二罪之間，有方法結果之牽連犯關係，應依刑法第八五十
    五條之規定，從一重依刑法第三百三十九條第一項之詐欺取財罪處斷。又被告先
    後多次詐欺取財之犯行，其犯罪時間緊接，犯罪構成要件相同，顯係基於概括之
    犯意反覆為之，應依刑法第五十六條連續犯之規定，論以一罪，並依法加重其刑
    。又被告曾於八十四年間，因犯詐欺罪，經本院判處有期徒刑八月確定，於八十
    五年九月一日縮短刑期執行完畢，以上事實，有台灣彰化地方法院檢察署刑案資
    料查註紀錄表、及本院被告全國前案紀案表一份在卷可參。被告在受此有期徒刑
    之執行完畢後，五年內再犯有期徒刑以上之本罪，為累犯，應依法遞加其刑。
四、原審判決以被告之犯罪事證已甚明確，犯行堪以認定，乃就其前開所犯，予以論
    罪科刑，固非無見，惟依據告訴人己○○於本院所提出之明細表，其被騙之時間
    係自八十七年三月六日起，至八十七年九月一日止，被詐取之現金與票款共計六
    百八十八萬七千八百十五元，原審判決誤認被告犯罪之時間，係自八十六年十二
    月十六日起至八十八年四月間止，被詐取之現金與票款共計六百八十八萬元，均
    有未合。是本案被告上訴否認犯罪雖無理由，但原審判決既有上開可議之處，即
    屬無可維持，自應由本院將原審判決撤銷，並予以改判。審酌被告之品行、犯罪
    手段、詐騙所得之財物共達六百八十八萬七千八百十五元，迄今只清償告訴人己○○三十二萬元、亦未與告訴人己○○達成民事和解等一切犯罪情狀，仍量處有
    期徒刑一年二月。
五、據上論斷，應依刑事訴訟法第三百六十九條第一項前段、第三百六十四條、第二
    百九十九條第一項前段、公司法第十九條第二項、刑法第十一條前段、第五十六
    條、第三百三十九條第一項、第四十七條、第五十五條、罰金罰鍰提高標準條例
    第一條前段，判決如主文。
本案經檢察官乙○○到庭執行職務。
中      華      民      國      九十一   年       四      月    二十四  日
                                臺灣高等法院臺中分院刑事第三庭
                                      審判長法  官  陳  朱  貴
                                            法  官  胡  忠  文
                                            法  官  廖  柏  基
右正本證明與原本無異。
不得上訴。
                                            書記官  詹  錫  朋
中      華      民      國      九十一   年       四      月   二十五   日
附錄法條：
公司法第十九條：
未經設立登記，不得以公司名義經營業務或為其他法律行為。
違反前項規定者，行為人各科一萬五千元以下罰金，並自負責，行為人有二人以上者
，連帶負責，並由主管機關禁止其使用公司名稱。
刑法第三百三十九條：
意圖為自己或第三人不法之所有，以詐術使人將本人或第三人之物交付者，處五年以
下有期徒刑、拘役或科或併科一千元以下罰金。
以前項方法得財產上不法之利益或使第三人得之者亦同。
前二項之未遂犯罰之。
                                                                        Ｉ
